臺灣高等法院高雄分院刑事判決　　　　94年度上訴字第1015號
　　上　訴　人
　　即　被　告　丙○○
　　上　訴　人
　　即　被　告　丁○○
　　上　1　 人
　　選任辯護人　劉家榮　律師
　　上　訴　人
　　即　被　告　乙○○
　　上　訴　人
　　即　被　告　甲○○
上列上訴人等因妨害自由等案件，不服臺灣高雄地方法院93年度
訴字第748 號中華民國94年6 月6 日第一審判決（起訴案號：臺
灣高雄地方法院檢察署92年度偵字第10981 號），提起上訴，本
院判決如下：
    主  文
上訴駁回。
    事  實
一、丁○○因彭順得於民國（下同）84、85年間起陸續向其借款
    ，尚有新台幣（下同）8 、9 萬元仍未償還，丁○○為追討
    此筆債務，乃夥同丙○○、乙○○，3 人共同基於妨害自由
    及傷害之犯意聯絡，於92年5 月20日13時許，由丁○○1 人
    與丙○○、乙○○2 人分別駕駛2 部自小客車，前往高雄市
    三民區○○街10號「巨航快遞公司」彭順得工作之處所前，
    欲將彭順得帶離，因彭順得不願隨同丁○○上車而發生拉扯
    ，3 人即徒手毆打彭順得，再由丙○○持棒球棒強押彭順得
    上車後，將彭順得帶至丁○○位於高雄市苓雅區○○○路5
    號10樓之4 之住處內加以拘禁，限制其行動自由，並要求彭
    順得設法籌錢還債，始能獲釋，彭順得因行動自由受到控制
    難以脫身，隨即聯絡其二哥彭順能之友人「陳明同」到場協
    調債務事宜，惟因談判破裂未能達成協議，「陳明同」即離
    開現場；彭順得為求脫身，復以電話連絡其所服務之快遞公
    司會計黃素芬，要求先向公司借支3 萬元，嗣於同日21時許
    ，黃素芬籌得3 萬元後，乃依彭順得之指示前往高雄市苓雅
    區○○○路「金蒂舞廳」前，楊東元隨即下樓與應丁○○之
    要求騎機車前來之甲○○會合後，由甲○○搭載丙○○前往
    「金蒂舞廳」前向黃素芬拿取3 萬元款項後，2 人一同返回
    丁○○上開住處後，甲○○於此時即基於與丁○○、丙○○
    、乙○○等人共同妨害自由之犯意聯絡，加入看管彭順得限
    制其行動自由；然拘禁期間丁○○、丙○○仍未善罷甘休，
    復與乙○○接續共同徒手毆打彭順得之臉部及胸部，要求彭
    順得繼續籌款還錢，彭順得不得已乃於同日21時20分許打電
    話予其姊彭寶珠籌錢贖人，俟彭寶珠接獲彭順得撥打之求救
    電話，即於22時15分許向台北縣警方報案，後經台北縣警方
    連絡高雄市警方人員前往上開四維四路處所撥打電話予丁○○，佯稱為彭順得親戚，欲與丁○○等人解決債務，丁○○
    信以為真，乃命乙○○、丙○○2 人下樓取款，嗣因2 人遲
    未返回，丁○○乃親自下樓查看，而留甲○○繼續控制彭順
    得行動自由，並囑甲○○任何人按門鈴皆不得開門，警方人
    員因而先在高雄市苓雅區○○○路玉山銀行前查獲乙○○、
    丙○○2 人，並問明彭順得所在之正確處所後，再前往該處
    按鈴要求開門，惟甲○○拒不開門，警方人員乃再向丙○○
    、乙○○取得鑰匙後，於翌日凌晨0 時許返回上開處所打開
    門鎖後，始將彭順得救出，並當場查獲甲○○，丁○○則逃
    逸無蹤，而彭順得因經上開毆打後受有左眼眶周圍挫傷、鼻
    部挫傷、左上臂內側挫傷、前胸挫傷等傷害。
二、案經被害人彭順得訴由高雄市政府警察局苓雅分局移送台灣
    高雄地方法院檢察署檢察官偵查起訴。
    理  由
甲、程序方面：
一、按檢察事務官依法有調查犯罪及蒐集證據與詢問告訴人、被
    告、證人或鑑定人之權限；司法警察（官）依法亦具有調查
    犯罪嫌疑人犯罪情形及蒐集證據等職權，若其等所作之筆錄
    毫無例外的全無證據能力，當非所宜。再者，如上開陳述，
    係在可信之特別情況下所為，且為證明犯罪事實所必要，而
    於審判程序中發生事實上無法直接審理之原因時，若仍不承
    認該陳述之證據適格，即有未洽，為補救實務上採納傳聞法
    則可能發生之蒐證困難問題，自以使上開陳述取得證據能力
    ，始符實體真實發見之訴訟目的。本件證人彭順得前於警詢
    中曾作證，惟其於本院審理時傳喚不到，有本院傳票之送達
    回證在卷可稽，而上開陳述，係在其被警察救出後之情形下
    所為，客觀上有可信之特別情況，且為證明犯罪事實所必要
    ，依上開說明，其於警詢中之證述，自具有證據能力。
二、按被告以外之人於審判外之陳述，雖不符前4 條之規定，而
    經當事人於審判程序同意作為證據，法院審酌該言詞陳述或
    書面陳述作成時之情況，認為適當者，亦得為證據，此刑事
    訴訟法第159 條之5 第1 項定有明文；經查本件證人黃素芬
    於警訊之陳述，雖係審判外之陳述，然業經公訴人、被告4
    人於原審及本院審理程序中同意作為證據，且本院審酌該等
    言詞陳述作成係出於陳述之人自由意志為之，並無不當，核
    之上開規定，此警訊之陳述自得作為證據。
三、又按被告以外之人於偵查中向檢察官所為之陳述，除顯有不
    可信之情況外，得為證據，刑事訴訟法第159 條之1 第2項
    定有明文；另按證人、鑑定人依法應具結而未具結者，其證
    言或鑑定意見，不得作為證據，同法第158 條之3 亦有明文
    。而告訴人是否即為該法條所稱之「證人」，其於檢察官偵
    查中所為之陳述，如未經具結，其證詞是否有證據能力？實
    務上迭有爭議。惟告訴人之指訴，故係以使被告受刑事訴追
    為目的，其於偵查中，有再議權及聲請交付審判權，而居於
    準當事人之地位，但其於訴追表示後，仍應由有偵查權之機
    關或人員依職權調查，與起訴後，檢察官應負實質之舉證責
    任並應指出證明方法有別，究非刑事訴訟法第3 條所稱之當
    事人，審判中，依該法第271 條之1 規定，雖得親自或委任
    代理人到庭陳述意見，仍非當事人，乃當事人以外之第三人
    。是告訴人除為告訴或撤回告訴之意思表示，及前述第271
    條之1 規定到庭單純陳述意見時，無庸具結外，如就與待證
    事實有重要關係之親身知覺、體驗事實陳述時，即居於證人
    之地位，依刑事訴訟法第158 條之3 規定，自應依同法第18
    6 條第1 項所定命其具結，使告訴人知悉其有據實陳述之義
    務，以擔保其證言之真實性，該供述證據始具證據能力，如
    未踐行上揭人證之法定調查程序，應不得作為證據（最高法
    院93年度台上字第6578號、94年度台上字第3326號判決可參
    照）。因此本件告訴人彭順得於偵查中對檢察官所為之陳述
    ，並未經具結，揆之上開法條規定及最高法院判決意旨，自
    無證據能力，不得作為證據，核此敘明。
乙、實體方面：
一、訊據上訴人即被告丁○○、丙○○、乙○○3 人對於因債務
    之糾紛，在上開時地至告訴人彭順得之工作處所，將告訴人
    帶回被告丁○○之住處停留，直至警方到場始將告訴人帶離
    ，及告訴人受有上開之傷害等情，及被告甲○○對於其於上
    開時地與告訴人一同在被告上開住處為警查獲一事，固均不
    諱言，惟均矢口否認有何妨害告訴人之行動自由及傷害告訴
    人身體之犯行，被告丁○○、丙○○、乙○○3 人均辯稱：
    告訴人係自願隨同我們3 人上車至被告丁○○位於四維四路
    之住處內談債務之事，並在該處停留，我們並未限制告訴人
    之行動自由，亦未毆打告訴人之身體，告訴人身上之傷係其
    在案發後至警局製作筆錄時，被到場之其他債權人毆打所致
    等語；被告甲○○則辯稱：案發當時我係前往被告丁○○處
    泡茶，並非前往該處看守告訴人，我去時告訴人已在場，且
    未被限制行動自由，我於10時許離開，又於11時許返回，於
    電梯處遇見被告丁○○，被告丁○○叫我先進去屋內，且是
    告訴人為我開門，後來警方就來了，我如何限制他的行動自
    由等語。
二、經查：
（一）被告丁○○、丙○○、乙○○所為上開為催討債務而在告
      訴人工作地前毆打告訴人，並將告訴人強行帶離其工作之
      地點，並帶回被告丁○○住處內加以拘禁限制其行動自由
      ，並於拘禁期間接續毆打告訴人，及被告甲○○於拘禁期
      間參與看管告訴人等情，業據告訴人於警訊中指訴綦詳（
      分別見警卷第1 頁至第2 頁），並有告訴人所提出之診斷
      證明書1 紙附於偵查卷第41頁卷可稽。至告訴人先後於警
      訊時所述，雖有些微不符，但同樣，被告4 人所述，亦有
      相互矛盾之處，因此何者可採，何者不可採，僅能綜理全
      案卷宗，個別加以探討，不得以先後不符，而全部不加以
      採信，先此敘明。
（二）被告丁○○於原審審理中供稱：案發當日11時多我約丙○○、乙○○2 人一起去喝酒，在開車去會面途中遇到告訴
      人，告訴人開車跑給我追，我一邊追一邊聯絡被告丙○○
      、乙○○2 人所在，其2 人始開車與我會合等語（見原審
      卷第356 頁），然被告乙○○則於原審審理中供稱：案發
      當天被告丁○○約我與被告丙○○吃飯，我在開車途中打
      電話予被告丁○○，他說在追欠他錢的人，後來在榮總附
      近大中路偶遇被告丁○○車子在迴轉，當時並不知其車子
      會在該處出現，我見到被告丁○○車子在追另一部車子就
      跟在後面等語。被告丁○○、乙○○2 人就如何會到告訴
      人工作地點攔獲告訴人一節，所供述之內容即有出入，顯
      見被告丁○○、丙○○、乙○○3 人於案發當天即係預先
      共謀前往告訴人工作地點將其押走討債，此觀之被告乙○○、丙○○2 人事後仍與被告丁○○同在被告丁○○住處
      看守告訴人至同日11、12時許，益臻明確，參之被告丙○○於原審審理中復證述稱，當時被告丁○○要告訴人上車
      ，告訴人不願意，2 人因而發生拉扯等語（見原審卷第
      359 頁），如告訴人係自願上被告丁○○之車，雙方如何
      會發生拉扯？顯見被告丁○○、丙○○、乙○○3 人所辯
      未強行將告訴人押上車等語，應非事實，不足採信。
（三）告訴人於本件案發當日以電話向其同事黃素芬借錢表示急
      需用錢，且不方便講為何急用錢，其後黃素芬以現金卡提
      得現款3 萬元後，依告訴人之指示前往「金蒂舞廳」前交
      錢時，告訴人亦未出面，而係由其不認識之2 人經以行動
      電話與告訴人確認後，黃素芬再將錢交予該2 人等情，業
      據證人黃素芬於原審審理中結證明確（見審卷第336 頁至
      第338 頁），又告訴人於案發當天曾打電話予其姐彭寶珠
      借錢，並表示欠人錢被捉到，如未還錢對方不干休，且在
      電話中哭訴被打，在遭彭寶珠拒絕後，仍再數次打電話來
      借錢，此業據證人彭寶珠於原審審理中結證明確（見原審
      卷第282 頁），顯見告訴人停留於被告丁○○上開住處內
      時，其行動自由確遭受限制，無法自由離去，始不得不如
      此緊急地向外求援籌款，且籌得之款項亦無法親自前往拿
      取。又被告4 人如未限制告訴人之行動自由以逼迫其還錢
      ，何以告訴人要自案發當日中午起即一直與被告丁○○、
      丙○○、乙○○3 人在一起，並前往被告丁○○之住處內
      停留，直至翌日凌晨0 時30分許警方人員前來救援始被警
      員帶離開，如此告訴人如何能夠順利去向他人籌款還錢，
      此顯與常情不合，被告4 人上開所辯未限制告訴人行動自
      由等語，顯不足採，此點被告丁○○雖復辯稱：我叫告訴
      人下樓，告訴人怕被其他債權人看見而敢下樓，我乃叫丙○○下樓取款等語，惟當時並無其他跡證顯示有其他債權
      人在取款地點附近，或在被告丁○○住處附近等候，告訴
      人應不致於害怕而不敢下樓取款，被告丁○○所辯，顯與
      常情有違，不足採信。
（四）本件警方人員接獲報案後，第1 次前往上開被告丁○○四
      維四路10樓住處按門鈴時，被告甲○○在內，惟並未有任
      何反應，警方乃返回向被告丙○○、乙○○拿取鑰匙後再
      返回該處開門，始見被告甲○○與告訴人均在屋內，被告
      甲○○並表示屋主即被告丁○○有交待不能開門等情，業
      經警員簡仟住、黃正華於原審審理時結證明確（見原審卷
      第174 頁、第175 頁、第179 頁、第180 頁），如被告甲○○係單純至該處泡茶，則有人來按門鈴時，依一般常情
      ，其至少應應門以瞭解何人因何事前來該處，不至於任由
      他人在外按門鈴而不予回應，其當時顯係負責看管告訴人
      因而不敢隨便應門無誤。
（五）被告丁○○雖辯稱：案發當日半夜，被告丙○○、乙○○
      下樓取款，我則下樓要將黃素芬所交之3 萬元償還我妻之
      胞姐張淑華，當時屋內僅有彭順得與我妻張淑娟，至電梯
      始碰到甲○○找我泡茶，我若有限制彭順得之行動自由，
      豈有可能留彭順得與我妻獨處等語，惟證人張淑娟於原審
      審理中結證稱：我當天晚上8 、9 時在房內聽到客廳有人
      談話，出來看一下就回房間等語（見原審卷第245 頁），
      約10分鐘後我出來見彭順得1 人在客廳，我就進房間，不
      久警察就來了，中間沒有人進出我住處等語；被告甲○○
      亦供稱：我當天晚上12時許至丁○○住處，這一次是彭順
      得幫我開門，約10分鐘後警察就來了等語（見原審卷第83
      頁、第254 頁、第255 頁），惟依證人張淑娟所述，其第
      2 次出房門始見彭順得1 人在客廳，時間應在晚上8 、9
      時又過約10分鐘，此與被告丁○○所稱係半夜下樓交付張
      淑華3 萬元，其在時間上即有重大差異，且證人張淑娟所
      證稱見到彭順得1 人在客廳，至警察來其間均無人到其住
      處，與被告甲○○在警察到場前即進入屋內之事實亦不符
      合。此外，張淑華係張淑娟之姐，其欲向被告丁○○取款
      ，自可直接至其住處，何須被告丁○○半夜下樓交款，此
      與常情顯有不合。又被告甲○○進入被告丁○○住處若僅
      彭順得與張淑娟在內，而由彭順得開門，則彭既可自由開
      門，豈有於警員第1 次前往時，竟然不回應開門，依上所
      述，證人張淑娟所述均係迴護被告丁○○之詞，與被告丁○○所辯及被告甲○○所陳述之內容，均無足採。
（六）被告甲○○雖又辯稱：92年5 月20日晚上8 、9 時許，我
      至丁○○住處，是丁○○叫我去泡茶等語（見偵查卷第19
      頁背面）、晚上約11時我有打電話予丁○○問有無事情，
      丁○○說沒有，我仍於晚上12時許前往泡茶，並未負責看
      管彭順得等語（見原審卷第252 頁），惟查被告丁○○於
      原審審理中供稱：第1 次係甲○○自己至我住處，我未叫
      甲○○來泡茶，第2 次甲○○要來並未與我電話聯絡，我
      根本不知甲○○要來等語（見原審卷第256 頁、第257 頁
      ），其2 人所述情節不同，被告甲○○辯稱至該處泡茶等
      情，顯不足採，且如被告丁○○已於電話中告知被告甲○○沒事，被告甲○○應無於於夜間12時無端跑至他人住處
      泡茶之理，何況被告甲○○於當晚離開被告丁○○住處時
      ，亦有看見被告丁○○等人在處理債務問題，依常情，如
      見人家中有事，除非能幫上忙，否則不會深夜再去打擾，
      可見被告甲○○若非應被告丁○○之邀前去看管告訴人，
      豈有再度前去被告丁○○住處之理？準此，被告丁○○見
      被告丙○○、乙○○下樓取款未歸，乃通知被告甲○○至
      其住處看管告訴人彭順得，再下樓查看情形之事實，應可
      認定。
（七）證人即承辦本案之警員簡阡住於偵查中結證稱：我查獲本
      案時告訴人臉上有點傷等語（見偵卷第53頁背面），其雖
      又於原審審理中結證稱：本件告訴人於警局製作筆錄時，
      有多位自稱係告訴人之債主之人前來，於製作完筆錄後，
      突然有1 人打告訴人，我馬上轉頭過去制止，見到告訴人
      嘴角及鼻子之間好像有血跡等語，惟其復稱此傷與其於偵
      查中所述之告訴人之傷不同等語（見原審卷第339頁 、第
      340 頁），況依證人簡阡住所述，其一聽告訴人被打聲音
      馬上轉頭制止，則告訴人在警局被打，應僅係一、二下，
      惟觀之上開告訴人所提出之傷害診斷證明書上所示之傷害
      內容，應非瞬間被毆打一、二下即足以造成，可見告訴人
      在至警局前已受傷，告訴人指訴遭被告丁○○、丙○○、
      乙○○3 人毆打一事，應可採信；另證人張一晴雖於原審
      審理中結證稱：被告丁○○與告訴人於警局製作筆錄時，
      我有應被告丁○○之請求至警局，我當時有問被告丁○○
      有無打告訴人，被告丁○○說沒有，故我有特別注意看告
      訴人臉上並沒有傷等語（見原審卷第233 頁），然證人張
      一晴既稱有特別看告訴人之臉部有無傷，自應對於當時告
      訴人有無戴眼鏡、髮型、衣服顏色有所印象，惟其對此復
      稱均不記得等語（見原審卷第233 頁），顯見其所證述之
      內容並非實在，不得作為有利於被告丁○○、丙○○、乙○○3 人之證據，其3 人所辯未毆打告訴人等語，顯係卸
      責之詞，不足採信。
（八）證人陳文山於本院94年9 月7 日審理時結證稱：「（高雄
      市○○○○路五號12樓之4 是我的公司，不是我的住家，
      92年5 月20日當天，彭順得有去我公司，是丙○○、丁○○、乙○○大約下午2 時左右帶他來的，是彭順得先進來
      ，然後他們3 人再一起進來，大約是下午6 時左右，是公
      司要下班的時候，彭順得他們才離開公司，當天我公司有
      營運，我公司職員有三、四人在場。在下午2 時至6 時，
      除了被告3 人及告訴人外，彭順得有打電話叫他的1 個朋
      友過來。我事前不知道彭順得要來，因為他跑路躲債很久
      了，彭順得欠我與公司會計總共5 萬元，至今未還，彭順
      得在我公司期間，沒有被打，但是他後來有打電話來，告
      訴我說，他在派出所被打。」、「（你在原審說彭順得在
      你公司待1 個小時而已，因為你有朋友來，所以你就叫他
      們自己下去樓下談？）當時我是說他們待了一段時間了，
      不是1 小時，剛好公司要下班了，所以我就叫他們到樓下
      談。」等語（見本院卷第95頁至第97頁），然證人陳文山
      於原審時結證稱：彭順得在我公司待1 個小時，因為我有
      朋友來，所以我就叫他們自己下去樓下談等語（見原審卷
      第239 頁），且證人丙○○於本院94年10月5 日審理時結
      證稱：「案發當天下午去陳文山的辦公室一下子就離開了
      ，就到丁○○的家裡。」等語（見本院卷第117 頁），可
      見證人陳文山於本院之證詞，與其自己在原審所證述之情
      節有出入，亦與證人丙○○所證不符，且如證稱告訴人在
      若其公司行動亦被拘束，其自難脫其關係，故其證詞難免
      有所偏頗，不足為採，是其證詞並不足作為有利於被告之
      認定。
（九）綜上所述，足見被告等4 人上開所辯，均係卸責之詞，不
      足採信。本件罪證明確，被告4 人上開共同妨害自由之犯
      行及被告丁○○、丙○○、乙○○3 人上開共同傷害之犯
      行，均堪認定。至告訴人彭順得經本院合法傳喚未到庭，
      且被告丁○○及其辯護人請求捨棄傳喚，況本件事證已明
      ，故本院認無拘提之必要，核此敘明。
三、核被告丁○○、丙○○、乙○○、甲○○4 人所為，均係犯
    刑法第302 條第1 項之以拘禁手段妨害自由罪；被告丁○○
    、丙○○、乙○○所為，另犯同法第277 條第1 項之傷害罪
    。又刑法第302 條之妨害自由罪，係妨害他人自由之概括的
    規定；故行為人具有一定目的，以非法方法剝奪人之行動自
    由，除法律別有處罰較重之規定，應適用各該規定處斷外，
    如以使人行無義務之事或妨害人行使權利為目的，而其強暴
    脅迫復已達於剝奪人行動自由之程度，應只成立本罪，不再
    依同法第304 條論處，併此敘明（最高法院41年度台上字第
    43 號 判決參照）。被告4 人就上開所為妨害自由之犯行部
    分，及被告丁○○、丙○○、乙○○3 人就上開所為傷害部
    分，彼此間均有犯意聯絡以及行為分擔，均應論以共同正犯
    。又被告丁○○、丙○○、乙○○3 人上開所為傷害之犯行
    ，分別於強押告訴人上車之際，及拘禁告訴人期間為之，乃
    於整個妨害自由過程中接續為之，應論以實質上一罪。又被
    告丁○○、丙○○、乙○○3 人，所犯上開妨害自由罪及傷
    害罪2 罪間，具有方法、目的之牽連關係，為牽連犯，應依
    刑法第55條之規定，從一重之妨害自由罪論處。
四、原判決就被告丁○○、丙○○、乙○○被訴妨害自由、傷害
    罪部分，以及被告甲○○被訴妨害自由罪部分，以被告等罪
    證明確，因予適用刑法第28條、第302 條第1 項、第277 條
    第1 項、第55條、第41條第1 項前段，罰金罰鍰提高標準條
    例第1 條前段、第2 條之規定，並審酌被告4 人為債務糾紛
    ，竟不思以合法手段求償，反藉由押人拘禁限制行動自由毆
    打人身體之方式逼人還錢，其手段惡劣，對於社會治安造成
    不良之影響，且告訴人之身體、精神所生傷害不輕，又被告
    丁○○係本件主謀惡性較重，被告甲○○僅參與妨害自由部
    分，且係事中加入看管告訴人惡性較輕，又被告4 人犯後均
    否認犯行，未見悔悟之意，犯後態度尚難謂佳等一切情狀，
    分別量處被告丁○○有期徒刑8 月，被告丙○○、乙○○
    各有期徒刑6 月，被告甲○○有期徒刑4 月，被告丙○○、
    乙○○、甲○○3 人部分，並均諭知易科罰金之折算標準，
    其認事用法，核無不合，量刑亦屬允當。被告等4 人上訴意
    旨，均仍執前詞，否認犯罪，指摘原判決不當，均無理由，
    應予駁回。
據上論斷，應依刑事訴訟法第368條，判決如主文。
本案經檢察官張其主到庭執行職務。
中　　華　　民　　國　　94　　年　　10　　月　　19  　日
                  刑事第二庭    審判長法  官  林正雄
                                      法  官  陳啟造
                                      法  官  黃壽燕
以上正本證明與原本無異。
如不服本判決應於收受本判決後10日內向本院提出上訴書狀，其
未敘述上訴理由者，並得於提起上訴後10日內向本院補提理由書
狀（均須按他造當事人之人數附繕本）「切勿逕送上級法院」。
中　　華　　民　　國　　94　　年　　10　　月　　19  　日
　　　　　　　　　　　　　　　　　　　書記官  黃一秋
附錄本判決論罪科刑法條：
中華民國刑法第277條第1項
(普通傷害罪)
  傷害人之身體或健康者，處3 年以下有期徒刑、拘役或1,000
  元以下罰金。
中華民國刑法第302條第1項
(剝奪他人行動自由罪)
  私行拘禁或以其他非法方法，剝奪人之行動自由者，處5 年以
  下有期徒刑、拘役或300 元以下罰金。
